臺灣高等法院臺中分院刑事判決　　　　　　　　　　　九十年度重上更(一)第三三號
　　上　訴　人
　　即 自訴 人　乙○○
　　　　　　　　丙○○
　　共同代理人　庚○○
　　上　訴　人
　　即　被　告　甲○○
　　選任辯護人　鄭雪櫻
右上訴人等因被告過失致死案件，不服臺灣臺中地方法院八十五年交自字第五十一號
中華民國八十七年四月二十七日第一審判決，提起上訴，判決後，經最高法院發回更
審，本院判決如左：
    主      文
原判決撤銷。
甲○○從事業務之人，因業務上之過失致人於死，處有期徒刑壹年陸月。
    事      實
一、甲○○開設春忠工業社，係富立好工業有限公司之協力廠商，平日駕駛富立好公
    司所有小貨車載運貨品進出富立好公司，駕駛為其附隨業務，為從事駕駛業務之
    人，於民國八十五年五月二十五日下午十一時三十五分許，甲○○駕駛該公司所
    有之車牌號碼（下同）ＯＰ－六六九○號小貨車，載運約八十公斤重之鋼板，由
    其公司（設於臺中縣豐原市○○路○段一九九號）內之空地駛出，欲右轉進入豐
    勢路（南北各二線快車道，且有專用機車道），往豐原市方向行駛時，應注意前
    後左右有無障礙或車輛行人，並應讓行進中之車輛行人優先通行，及轉彎車應讓
    直行車先行，以避免危險之發生，竟因其公司與豐勢路之路面存有落差，其小貨
    車欲駛出路面須經小之爬坡至門口，再下坡至路面，且該公司門口之左側有檳榔
    攤之招牌擋住其左側之視線等情形，而疏於注意其公司門口右轉時左側來車之車
    況，未暫停讓直行車先行，即於加速衝上門口後貿然右轉進入往豐原市區○○○○○路外側車道，適有邵明轅騎乘ＪＤＭ－二一○號重型機車後載洪仁友，沿豐
    勢路之外側車道由東勢往豐原方向行駛而來，亦未注意車前狀況，甲○○駕駛右
    開小貨車於進入快車道後，見狀急忙將車頭偏右，然邵明轅騎乘ＪＤＭ－二一○
    號之重型機車右側油箱仍撞及甲○○所駕之小貨車左後側，小貨車受撞右輪斜角
    爬上距該路面有十八公分高度之人行道上，呈斜向狀態，車頭並撞上人行道上之
    電線桿而停止。邵明轅、洪仁友二人人車倒地之後，邵明轅因顱腦及右胸部損傷
    而當場死亡，洪仁友則經送醫後，仍因臚內出血延至同年五月三十日凌晨零時二
    十五分許，不治死亡。
二、案經自訴人乙○○（邵明轅之父）、丙○○（洪仁友之父）提起自訴。
　　理      由
一、訊據被告甲○○固坦承其係春忠工業社負責人，平時該工業社之貨品由其載運，
    及於右開時、地借用富立好公司所有之前揭小貨車載運鋼板欲回春忠工業社加工
    ，並肇事致邵明轅、洪友仁死亡等事實，惟矢口否認有何業務過失致人於死之犯
    行，於審理中辯稱：車子是在下午五點左右就停在公司門口右邊的，我是富立好
    公司下游廠商，因那天為星期六我去接洽業務，而我本身沒有貨車用，故順便向
    富立好公司借貨車星期天要用，車子當時停那邊是因我看到他們公司員工在大門
    口，我原來準備離去就臨時停車下來與他們聊天，我的車子是停放在路邊，當時
    車子是靜止狀態。事故發生當時，我人在富立好公司內與同事泡茶，係邵明轅所
    騎之機車自行撞上右開小貨車，我聽到聲音後才出來云云。然查：
　(一)觀之卷附之機車、小貨車受損照片顯示（見相字卷第三十二頁至第三十五頁），
    該機車僅係右側油箱受損，機車之車頭並未受損，而小貨車之左側後方車板及擋
    泥板部分受損，左後輪胎破損消氣，被害人邵明轅之右肩骨及膝蓋部有骨折，證
    人即臺灣省車輛行車事故覆議鑑定委員會委員張漢威於本院前審調查時證稱該小
    貨車之後車門板係因人體碰撞產生的裂痕等情（見本院前審卷第八十一、八十二
    頁），足見本件事故發生當時，係邵明轅所駕騎機車之右側油箱撞及小貨車之後
    左角部位，而非機車之前輪直接撞及小貨車乙節，要可認定。
　(二)本件事故之發生，究係被告將前揭貨車停放於肇事地點之豐勢路旁，因被害人邵
    明轅騎乘ＪＤＭ－二一○號重型機車後載洪仁友，未依規定行駛機車道撞及致發
    生二人死亡之結果；抑或係被告未注意車前狀況，貿然自富立好公司大門駛出右
    轉，致被害人機車閃避不及而撞上該貨車死亡，乃為認定被告有無本件過失致死
    罪責首應審究者，本院依下列事證，認係被告駕車駛出路面於右轉往豐原市區方
    向時與被害人機車碰撞。(1)依臺中縣警察局道路交通事故調查報告表所載及證人
    即事故發生後到場處理之警員林壽軒所陳，事故現場並無剎車痕、輪胎痕、刮地
    痕等情（見相字卷第九、十頁，原審卷第八十九頁），然依卷附現場照片顯示，
    機車倒地前確於地面留有「刮地痕」，此觀卷附照片即明（見相字卷第三十五頁
    ），足見該道路交通事故調查表關於此部分沒有刮地痕之記載，及證人林壽軒上
    開證述，尚與事實不符。再稽諸卷附照片顯示，機車倒地之刮地痕係起自小貨車
    肇事後停放位置之後方，參照中央警察大學說明：「．．．．刮地痕為硬物與地
    面刮擦造成地面輕微毀損之痕跡；若地面之刮地痕係機車所遺留，則可證明機車
    於該刮地痕起點處已倒地．．．．」（本院更(一)卷二十三頁），該小貨車停放位
    置後方之刮地痕處既為機車倒地之處，則該處即不可能為機車碰撞被告所稱其停
    放路邊靜止中貨車之處，而有何將靜止中貨車撞上人行道之情。(2)衡諸一般常情
    ，機車右側油箱撞擊之力量，當比機車前輪直接撞擊之力量要小，事故現場既無
    剎車痕、輪胎痕等情（見相字卷第九、十頁），且檢察官事後於現場履勘，認定
    現場並沒有磨擦之痕跡，並製有履勘現場筆錄可憑（見相字卷第二十四頁），被
    告於審理中亦供稱其停車時有拉起手剎車（見原審卷第七十三頁），而原審法院
    曾於八十六年十月二十四日至現場以堆高機推小貨車之左後角（小貨車靜止且拉
    起手剎車，即被告所稱事故時其停車之狀態），結果雖然該小貨車之右前輪可爬
    上與路面約有十八公分落差之人行道（見相字卷第二十四頁，原審卷第七十七頁
    ），然該小貨車右後輪在地上則留有約二尺長之擦地痕跡，此有勘驗筆錄可稽（
    見原審卷第一三六頁），而證人張漢威於原審審理時，到庭證稱若是停車拉起手
    剎車，鎖死往前推，地面上應有四個輪子之胎痕，小貨車後輪胎被撞破更有阻力
    等語（見原審卷第九十六頁），本件車禍無擦地輪胎痕，足證小貨車非在停車狀
    態中被撞，而係行進中被撞，應可認定。(3)本件經送臺灣省車輛行車事故覆議鑑
    定委員會覆議結果，亦認定由被告所駕駛之小貨車最後斜停於紅磚人行道上，又
    路面紅磚人行道高度有十八公分研析，事故發生時該小貨車緊靠人行道而受邵明
    轅機車由後追撞上紅磚人行道之可能性不大，由兩車最後相對等位置研析，事故
    發生地點，應在沿被告小貨車車身往後延伸線上，且事故發生時，被告之小貨車
    仍在行駛狀態且其行向為右斜之可能性較大等情，有該委員會八六．四．七交覆
    字第八五一七六四號函附卷可考（見原審卷第五十四頁）。(4)中央警察大學鑑定
    書之鑑定結論第一至第五點，雖就本院送請鑑定之五項問題，分別得有以下鑑定
    結論，略以：「若該小貨車係停放路邊，又拉起手煞車，於遭由二人共乘重型
    機車自左後側撞及時，機車只要以時速十四點三公里以上的速度撞擊即可達到使
    貨車滑行跨上離地面十八公分之人行道上。刮地痕為硬物與地面刮擦造成地面
    輕微毀損之痕跡，部份車輪鎖死之車輛遭推擠滑行則有可能但卻不必然留下煞車
    痕，通常未能留下煞車痕之原因是車輪並未完全鎖死或滑行距離過短。貨車遭
    撞後若可能滑行跨上離地面十八公分之人行道，以運動中二百公斤重（鑑定假設
    本件機車及負載乘客之重量，以合理估計為二百至二百五十公斤）之物體為例，
    只要以時速二十五點六公里以上速度撞擊即可達到使貨車再在人行道上滑行○點
    八米遠始停止。以距撞擊點較近之機車乘員距撞擊點約十公尺估計，該機車當
    時之車速可能在六十至八十公里之間。依本件貨車左後側車板之撞擊方向與其
    左後側車輪被撞後鋼圈凹陷情形以及機車碎片散落之分布位置、車損情形，由於
    本案中機車碎片多散落在小貨車停車位置左後輪後方及附近之慢車道上，故可依
    此研判本件貨車係為靜止中被撞。」等語（本院更(一)卷一五二－一五四頁），上
    開鑑定結論第、、點雖謂以本案預估之被害人、機車重量及倒地位置等研
    判，依其速度可將貨車推擠上十八公分高之人行道，且可使其滑行○點八公尺遠
    云云，然依前開論述，被告既供稱有拉起手煞車，且於警訊及審理中供稱：貨車
    是依規定的行車方向，順向緊靠於路旁停車（相驗卷第四頁、原審卷第一四八頁
    反面），則果如被告所述係順向緊靠路邊停車於案發地點之豐勢路旁，於遭被害
    人騎乘機車撞及後，貨車車頭有無可能向右偏並滑行爬上高十八公分之人行道，
    復滑行○點八公尺直至撞上電線桿始行停止，即非無疑？此疑點經本院再函請中
    央警察大學詢以小貨車沿人行道之路邊，成直線停放，於遭機車撞擊時，小貨車
    之方向盤能否向右轉而車身爬上十八公分高之人行道上而成斜型停住？（方向盤
    於停車熄火時均自動鎖住，不能轉動）小貨車之方向盤鎖死，被推上人行道，所
    需之動力有無增加？據函覆說明稱：小貨車若停放時前輪已打直並與路緣平行，
    因方向盤鎖死前輪無法轉動，即便其左後方遭猛力撞擊，亦不可能以輪胎側面爬
    上十八公分高之人行道。鑑定報告中推估其所需之能量係以其前輪原本即向右朝
    向人行道為假設前提」等語（本院更(一)卷二○二頁），足認縱果如被告所辯，本
    件渠係將貨車順向緊靠路邊停車，依上開說明，於遭被害人騎乘機車撞及後，亦
    不致發生前輪右轉爬上人行道之情事，故被告所辯，委難採信。(5)又本件經本院
    於九十年七月十二日至案發現場履勘，依當日勘驗結果，案發地紅磚人行道與路
    肩確有落差，被告經本院諭知試行將和肇事車相同之小貨車由路肩開上人行道，
    結果被告能斜向開上人行道。被告另稱手煞車拉起來小貨車亦能前進，當場試驗
    屬實，故被告於當日辯稱：若自後方撞擊力大時，小貨車亦可開上人行道，當時
    小貨車是靜止狀態停在富立好公司大門口右側路肩云云（本院更(一)卷第一○八頁
    ），然被告既供稱於本件案發當日係順向緊靠路邊停車，即與有駕駛人於車上轉
    動方向盤斜向開上人行道之情不相同，且縱貨車之手煞車拉起來小貨車亦能前進
    ，然依前開論述，小貨車若停放時前輪已打直並與路緣平行，因方向鎖死前輪無
    法轉動，即便其左後方遭猛力撞擊，亦不可能以輪胎側面爬上十八公分高之人行
    道，則該日勘驗結果尚不足憑為被告有利之認定。(6)中央警察大學鑑定結論第
    點雖謂：「依本件貨車左後側車板之撞擊方向與其左後側車輪被撞後鋼圈凹陷情
    形以及機車碎片散落之分布位置、車損情形，由於本案中機車碎片多散落在小貨
    車停車位置左後輪後方及附近之慢車道上，故可依此研判本件貨車係為靜止中被
    撞」云云，惟衡諸事理，若貨車於慢車道上行駛與機車相撞，機車因撞擊所產生
    之碎片是否即一定不會散落在小貨車停車位置左後輪後方及附近之慢車道上？亦
    非無疑，此疑點經本院再函請中央警察大學說明，據其函覆稱：「（問：小貨車
    如在慢車道上慢速行駛，與機車相撞後，小貨車即刻向右邊停車而上人行道，其
    機車碎片散落位置與小貨車停止狀態被撞時，有無不同？）小貨車行駛中遭撞擊
    與停止狀態中遭撞擊，機車碎片之散落位置自然不同，機車碎片之散落位置分佈
    範圍會隨小貨車車速之快慢而增減，亦即車速越快碎片越分散，越慢則越集中，
    且越接進撞擊點」等語，依其說明，似未可逕依機車碎片散落位置即可斷定該貨
    車究係停止或行駛狀態，故上開原鑑定結論第點，亦難憑為被告有將貨車停放
    路邊遭撞擊之有利認定。(7)被告所駕駛之右開小貨車，如被告所陳，係自排車，
    其手剎車拉起時，僅鎖死後二輪，故不可能留有四個輪胎痕云云，然此僅係判斷
    該小貨車係於行進中或靜止狀態肇事，即如被告所辯為真，該小貨車係在靜止狀
    態被撞，則事故發生後，現場亦應留有二個輪胎之擦地痕跡，但如上所述，本案
    事故發生後，現場並未留有輪胎擦地之痕跡，是證人張漢威據以判斷該小貨車當
    非係靜止中被撞，而係於行進中被撞，亦與事實相符。至臺中縣警察局豐原分局
    翁子派出所相驗初步調查報告表記載該小貨車係停放於路旁（見相字卷第二頁）
    ，然此乃證人林壽軒根據肇事後相關車輛停放位置研判而加以記載乙節，業據證
    人林壽軒於本院前審調查時陳明在卷（見本院卷前審第五十一頁），而該小貨車
    既係於行進中肇事，業如上述，則此部分之記載自與事實不符，尚難執為被告有
    利之認定，又臺灣省臺中縣區車輛行車事故鑑定委員會對於本件事故之發生，雖
    研判認為小貨車係停放於慢車道邊被撞，被告應無肇事因素等情（見相字卷第四
    十、四十一頁），然如前所述，臺中縣警察局道路交通事故調查報告表對於肇事
    現場留有刮地痕乙節，既漏未記載，因之當初鑑定時所提供之資料有誤，即臺灣
    省臺中縣區車輛行車事故鑑定委員會係根據現場無刮地痕之資料，才研判該小貨
    車係在靜止狀態被撞之事實，已經證人即參與臺灣省臺中縣區車輛行車事故鑑定
    委員會鑑定之委員陳新彬於本院前審調查時庭陳明確（見本院卷第七十九、八十
    頁），是臺灣省臺中縣區車輛行車事故鑑定委員會所為之研判，認定小貨車係於
    靜止狀態被撞，既與事實不合，自不能採為被告有利之證據。
　(三)就事故發生當時，被告是否於公司內乙節，證人林義涵、戊○○、陳美蓉分別於
    審理中及證人丁○○於本院固均證稱，案發該日被告確有與渠等在大門口聊天及
    在公司內吃飯及泡茶之事實，案發時被告係於富立好公司內泡茶，當時被告並無
    駕駛本件貨車與被害人發生碰撞云云（原審卷第七十八頁、本院卷第八十頁至第
    八十三頁），然證人戊○○及丁○○於經本院訊以該日在大門口聊天之多人其站
    立或座位情況時，均避重就輕答稱：時間太久，忘記了等語，另被告既供稱案發
    當日有與證人丁○○及外籍員工共有七、八人一起聊天，並於本院供稱願查報其
    等姓名供查證等語（本院卷第二十三頁），然於本院九十年三月二十日審理期日
    經本院訊以有無帶證人到庭時，被告供稱：證人出國及不願到庭等語（本院卷第
    三十八頁），則設若案發當日被告確有與其所稱之人丁○○及外籍員工共有七、
    八人一起聊天，對此有利於己之事項被告雖無舉證義務，但被告於本件偵、審程
    序卻始終不願提供該等外籍員工共有七、八人之年籍資料供法院審認，以求法院
    為有利於己之判決，顯與常情有違。而上開證人丁○○、林義涵、戊○○、陳美
    蓉等人所為證詞，核與本院前開所認貨車並非停放路旁之事實不符，且證人林義
    涵為被告所營企業社之上游廠商，且為肇事車輛所屬富立好公司之負責人，其與
    被告間非無民事上侵權行為連帶損害賠償責任構成之可能；證人丁○○、戊○○
    為富立好公司員工；陳美蓉則為林義涵之妻，其三人又與被告有私誼往來，上開
    四人所為證詞，均顯有迴護被告之情，自不能遽予憑信，再參酌被告經原審囑託
    臺灣省政府警政廳刑事警察大隊鑑驗結果，認為其對於事故發生當時，沒有在小
    貨車，及其正在富立好公司內並未說謊等情，均呈不實反應，亦有該大隊鑑驗通
    知書在卷可佐（見原審卷第一七九頁），益見被告所辯，乃事後故為圖卸刑責之
    詞，自難採信。
　(四)又邵明轅、洪仁友因右開事故，邵明轅因顱腦及右胸部損傷而當場死亡，洪仁友
    則經送醫後，仍因臚內出血不治死亡之事實，業經臺灣臺中地方法院檢察署檢察
    官督同法醫師及海軍陸戰隊第六十六師司令部軍事檢察官相驗明確，有相驗屍體
    證明書、驗斷書及照片等在卷可憑（見相字卷第十五頁至第二十頁，原審卷第七
    頁，照片附於原審卷及相字卷證物袋內）。按行車起步前應注意前後左右有無障
    礙或車輛行人，並應讓行進中之車輛行人優先通行，且轉彎車輛應讓直行車先行
    ，道路交通安全規則第八十九條第六款、第一百零二條第一項第六款分別定有明
    文，此項交通規則乃被告應注意並能注意之事項，被告於上揭時、地駕車，本應
    注意上揭規定，且依當時情形，路面乾燥、無缺陷、無障礙物，經本院至現場勘
    驗，案發地點路段係直線並無彎道等無不能注意之情形（本院卷第一○八頁），
    被告竟疏於注意，未注意左側來車，而讓直行之臺中縣豐原市○○路上之車輛先
    行，即貿然右轉進入豐勢路，以致肇事而使邵明轅、洪仁友受創死亡，其有行車
    過失，至為明顯。雖邵明轅騎乘機車行經右開路段，未注意車前狀況，亦有過失
    ，然此仍無法解免被告過失責任之成立。另邵明轅、洪仁友因本車禍死亡，與被
告之過失行為間，並有相當因果關係，被告犯行已堪認定，應予依法論科。
二、至被告及證人林義涵、丁○○固曾供陳被告係富立好公司之員工，但彼等嗣即均
    改稱被告並非富立好公司之員工，本院斟酌被告提出其係春忠工業社之負責人之
    稅籍資料、申報書、富立好公司全民健保之投保資料及財政部臺灣省中區國稅局
    臺中縣分局函送被告八十五年度綜合所得稅未申報核定書等資料（見本院前審卷
    第二十九頁至第三十七頁、第六十一、六十二頁及該卷外放證物袋），均未顯示
    被告確係富立好公司之員工，故本院認為被告係春忠工業社負責人而非富立好公
    司之員工，又春忠工業社係富力好公司之協力廠商，平時由富力好公司提供小貨
    車予被告駕駛載運貨品，而肇事當天，被告係駕駛富立好公司提供之該小貨車欲
    載運鋼板回春忠工業社加工等事實，業據被告自承明確（見本院前審卷第二十六
    、六十八、七十頁），足見駕駛乃被告附隨業務，自為從事駕駛業務之人，其駕
    車肇事致人於死，核其所為，係犯刑法第二百七十六條第二項之業務過失致人於
    死罪。其一過失行為致邵明轅、洪仁友二人死亡，係一行為觸犯數罪名，為想像
    競合犯，依刑法第五十五條之規定，應從一重處斷。原審予以被告論科，固非無
    見，然查被告並非富立好公司之員工，已如上述，但原審未察，遽認被告係富立
    好公司之員工，尚有未合；自訴人等上訴意旨以原審判決過輕，及被告上訴意旨
    矢口否認犯行而均指摘原判決不當，固均無足取，但原判決既有可議，亦屬無可
    維持，自應由本院將原判決予以撤銷改判。查被告素行良好，未曾受有期徒刑以
    上刑之宣告，有本院被告全國前案紀錄表在卷可按，但其於肇事後，矢口否認犯
    行，態度非佳，且迄今未與邵明轅、洪仁友之家屬達成和解，賠償彼等損失，爰
    併審酌被告過失之程度非輕，本件事故之發生，邵明轅與有過失及其他一切情狀
    ，量處被告如主文第二項所示之刑，以示懲儆。
三、據上論斷，應依刑事訴訟法第三百六十九條第一項前段、第三百六十四條、第二
    百九十九條第一項前段，刑法第二百七十六條第二項、第五十五條，罰金罰鍰提
    高標準條例第一條前段判決如主文。
本案經檢察官己○○到庭執行職務。
中      華      民      國　    九十一     年     十      月   三十一 　日
                                臺灣高等法院臺中分院刑事第二庭
                                      審判長法官　羅　禮　政
                                      　　　法  官  蔡　聰　明
                                      　　　法  官　陳　欣　安
右正本證明與原本無異。
如不服本判決應於收受送達後十日內向本院提出上訴書狀，其未敘述上訴之理由者並
得於提起上訴後十日內向本院補提理由書（均須按他造當事人之人數附繕本）。
                                            書記官  紀  美  鈺
中      華      民      國　    九十一     年    十一     月     一 　　日
附錄：
刑法第二百七十六條第二項：
從事業務之人，因業務上之過失犯前項之罪者，處五年以下有期徒刑或拘役，得併科
三千元以下罰金。
                                                                  　　　Ｒ
